臺灣高等法院民事判決　　　　　九十三年度智上字第一號
　　上　訴　　人　　乙○○
　　　　　　　　　　丙○○
　　共　　　　同
　　訴訟代理　人　　桂齊恆律師
　　被　上訴　人　　東田洋實業股份有限公司
　　兼法定代理人　　甲○○
　　共　　　　同
　　訴訟代理　人　　郭隆偉律師
　　被　上訴　人　　蔡溪俊即世界髮品企業社
　　訴訟代理　人　　陳冠宇律師
右當事人間損害賠償事件，上訴人對於中華民國九十二年十一月二十八日臺灣臺北地
方法院九十二年度智字第六五號第一審判決提起上訴，經本院於九十三年六月三十日
言詞辯論終結，判決如左：
    主      文
上訴駁回。
第二審訴訟費用由上訴人負擔。
    事  實  及  理  由
一、上訴人起訴主張：渠等為經濟部智慧財產局新型第一二七六九０號之專利權人，
    前因訴外人「巨星剪燙北一店」之負責人莊允帆侵害上開專利權而提起民事訴訟
    ，始知：訴外人「巨星剪燙北一店」莊允帆所使用之燙髮器係被上訴人東田洋實
    業股份有限公司（下簡稱東田洋公司）所製造，再由被上訴人蔡溪俊即世界髮品
    企業社販賣予莊允帆使用，渠等於八十八年間即委請律師發函告知被上訴人東田
    洋公司有關伊享有上開專利權之事，鉅被上訴人東田洋公司、蔡溪俊並未停止製
    造、販賣，實已侵害渠等之專利權。爰依專利法第一百零三條及第一百零五條準
    用第八十八條第一項、民法第一百八十五條第一項、第二十八條及公司法第二十
    三條第二項等規定，請求判令：(一)被上訴人連帶給付一百五十四萬四千元；(二)被
    上訴人不得製造、販賣、使用或進口與上訴人所有新型第一二七六九０號「燙髮
    器」專利權相同之物品等情。
    被上訴人東田洋公司、甲○○則以：否認有侵害上訴人專利權之情事，上訴人未
    提出證明侵害上訴人專利權之物係由渠等所製造，上訴人提出之鑑定報告之待鑑
    物究係何物品，亦有不明。專利法中並無相關規定可使專利權人得請求商譽損害
    ，至於上訴人主張損害賠償計算標準，如專利品之單價、數量部分均未舉證證明
    ，故上訴人主張商譽損害二十萬元自無依據。依民法相關規定，上訴人並無請求
    非財產損害之請求權基礎等語，資為抗辯。
    被上訴人蔡溪俊則辯陳：伊於九十一年間與被上訴人東田洋公司接洽有關燙髮器
    之批發事宜，被上訴人東田洋公司曾出示國立中興大學鑑定報告書，依國立中興
    大學之鑑定結果認為該產品並未侵害專利權，被上訴人東田洋公司並保證其所製
    造之產品無侵害他人專利之虞，故本件即使有上訴人所稱侵害專利權之情事，亦
    難認為伊有任何故意或過失云云。
二、原審駁回上訴人之全部請求及其假執行聲請，上訴人不服提起第二審上訴，以：
    渠等業已提出訴外人莊允帆向被上訴人購買燙髮器之出貨單、國立臺灣科技大學
    之鑑定報告，證人夏良勤之證詞可知雙方產品之不同僅在於陶瓷棒與陶木棒之不
    同而已，結構應屬相同，專利範圍本身僅在於結構，不在其使用之材料，足以證
    明被上訴人東田洋公司製造、被上訴人蔡溪俊出售之燙髮器確已侵害渠等之新型
    專利權為由，請求判令：(一)原判決廢棄。(二)被上訴人應連帶給付伊一百五十四萬
    元及自原審起訴狀繕本送達翌日起至清償日止按年息百分之五計算之利息。(三)被
    上訴人不得製造、販賣、使用或進口與上訴人所有新型第一二七六九０號燙髮器
    專利權相同之物品。
    被上訴人東田洋公司、甲○○經合法通知未於言詞辯論期日到場，核無民事訴訟
    法第三百八十六條所列各款情事，爰准上訴人之聲請由其一造辯論而為判決，據
    被上訴人東田洋公司、甲○○於準備程序中到庭及提出之書狀，以：渠等提出之
    國立中興大學之鑑定報告，除有書面資料，尚附有實物，上訴人指摘原審判決採
    納此份鑑定報告，尚不足採為由，請求判決駁回上訴。
    被上訴人蔡溪俊則以：伊販賣之產品，已有國立中興大學之鑑定報告證明並未侵
    害上訴人之專利權；另證人夏良勤已證稱二產品在結構、造型及功能上均不相同
    ；上訴人所引其與訴外人莊允帆間有關本件類似產品侵害專利權之爭執，亦經本
    院九十二年度上易字第一０七二號駁回上訴人之請求，可見：上訴人不僅未證明
    其所指訴之產品與其新型專利產品為相同之物，甚且就自己專利權之範圍亦未見
    釋明。另本件縱依上訴人提出之台灣科技大學鑑定報告，亦指明單憑「全要件原
    則」尚不足認被上訴人東田洋公司之燙髮器有侵害上訴人之專利權，自難期待經
    營美髮業之伊有足夠能力判斷該產品是否侵害上訴人之專利權，伊信賴中興大學
    之鑑定報告販賣東田洋公司之產品，上訴人在訴訟外亦從未以任何方式告知伊有
    侵害專利權之情事，可見伊無任何故意或過失可言等語，求為判決駁回上訴。
三、經查：
  (一)上訴人為經濟部智慧財產權局審定之新型第一二七六九０號專利之專利權人，專
    利權期間自八十六年八月十一日起至九十八年四月八日止，即該新型專利權仍有
    效存在之事實，有該局核發之專利證書、專利公報在卷可稽（原審卷第九至十七
    頁），足堪信實。
  (二)被上訴人蔡溪俊經營美容、美髮用品，於九十年間與被上訴人東田洋公司接洽燙
    髮器之事宜，被上訴人東田洋公司出示國立中興大學之鑑定報告書，保證其製造
    之產品並無侵害他人專利權之虞之情，有中興大學之鑑定報告書附卷可按（原審
    卷第五四至五六頁），該形式之真正為上訴人所不爭執，應堪信為真實。
四、細繹兩造之攻防內容，可知本件爭執之重點在於：(一)被上訴人東田洋公司、蔡溪
    俊製造、販賣之燙髮器產品，有無侵害上訴人之前開新型專利權？(二)上訴人請求
    被上訴人連帶賠償一百五十四萬元，及不得製造、販賣、使用或進口與渠等所有
    系爭專利權相同之物品等節，有無理由？
五、被上訴人東田洋公司、蔡溪俊製造、販賣之燙髮器產品，有無侵害上訴人之前開
    新型專利權？
  (一)查上訴人前以訴外人巨星剪燙北一店之負責人莊允帆使用侵害上訴人前揭專利權
    之燙髮器為由，提起損害賠償訴訟（原審法院九十一年度訴字第四六七０號、本
    院九十二年度上易字第一０七二號），據訴外人莊允帆於該案中陳述：伊係於九
    十年八月十五日以每台二萬元之價格，向被上訴人蔡溪俊購買燙髮器十二台，而
    該燙髮器即係被上訴人蔡溪俊向被上訴人東田洋公司批發購入之產品等情，有被
    上訴人東田洋公司蓋章之出貨單在卷可稽（本院卷第五二頁）；經上訴人向法院
    聲請保全證據（原審九十一年度聲字第一一一六號）獲准後，再經上開案件之第
    一審法官會同鑑定人國立臺灣科技大學至現場，命巨星剪燙北一店之店長就上訴
    人主張侵害渠等專利權之「陶木棒（含髮夾）一個」，囑託國立臺灣科技大學鑑
    定有無侵害上訴人之系爭專利權等情，有原審九十一年度聲字第一一一六號裁定
    、勘驗筆錄附在九十一年度訴字第四六七０號卷內可參（該卷第十九、九十頁）
    ，並經本院依職權調閱卷宗查驗明確，足堪認定：國立臺灣科技大學鑑定之燙髮
    器「陶木棒」，即為被上訴人東田洋公司製造、被上訴人蔡溪俊出售予訴外人莊
    允帆在巨星剪燙店內使用之產品無訛。是本件被上訴人東田洋公司、甲○○一再
    爭執；巨星剪燙店內使用之物品非東田洋公司之產品云云（原審卷第八二、一０
    一頁），殊非可採。
  (二)依國立臺灣科技大學之鑑定報告書記載：「比較分析待鑑定物品之技術內容與本
    專利之申請專利範圍的異同：２─１全要件原則判斷：根據全要件原則，在專利
    侵害訴訟中，須分析專利權申請專利範圍其所有構成要件及待鑑定物品之所有要
    件，兩者再逐一加以比對，若待鑑定物品具有申請專利範圍的每一個構成要件，
    且其技術內容相同，則侵害才成立，否則即是缺少了一構成要件，基本上應認為
    沒有侵害。待鑑定物品中並未實施本申請範圍之所有構成條件，因此全要件原則
    適用結果判定待鑑定物品係非侵害本專利」、「２─２均等論原則判斷：根據專
    利侵害基準之鑑定侵害判斷流程，全要件原則適用為非侵害時，需進一步判斷均
    等論適用之結果，以確認待鑑定物品之實施技術是否相同於本專利技術內容：：
    ：綜合上述，依據結構形態、構成要件的相互連絡關係、使用機能結果，待鑑定
    物品與本專利之技術手段與功能相同，即待鑑定物品僅是材質的變化而具有「置
    換的可能性」，故待鑑定物品與本專利視為實質相同」、「鑑定結果：待鑑定物
    品落入新型第一二七六九０號專利權之申請專利範圍」等語（原審卷第二三至二
    四頁）。
  (三)但查被上訴人蔡溪俊向被上訴人東田洋公司批發購入燙髮器時，被上訴人東田洋
    公司保證無侵害專利之情事，並交付九十年七月十六日國立中興大學機鑑（九○
    ）字第○八七號鑑定報告書，亦有國立中興大學鑑定報告書在卷足考（原審卷第
    五四至五六頁）。依國立中興大學鑑定報告書載述：「鑑定結果：待鑑實案（即
    東田洋公司產品）的燙髮棒之外筒組織及構造與熱傳導方式、燙髮棒加熱控制機
    制，及整燙裝置高度調整結構之技術思想、組件建構及操作機制與專利案不相同
    。待鑑實物與本專利案的專利範圍結構特徵、技術思想無侵犯之處」等語（原審
    卷第五四頁），即認為被上訴人東田洋公司製造之燙髮器並未侵害上訴人之專利
    權。
  (四)本件被上訴人東田洋公司之產品究有無侵害上訴人之系爭專利權？依專利法第九
    十三條規定：「新型，指利用自然法則之技術思想，對物品之形狀、構造或裝置
    之創作」等要件予以觀察：
    1.上訴人指摘被上訴人東田洋公司製造之「燙髮棒」侵害渠等所有之系爭專利權
      中之「燙髮棒」云云。惟查：
      (1)物品之形狀：
        被上訴人東田洋公司之燙髮棒體：外筒呈圍繞圓周具多數凸緣狀或採用低密
        度組織之外筒。
        上訴人之燙髮棒（陶瓷棒）體：外筒呈圓柱型。
      (2)傳熱方式：
        被上訴人東田洋公司之燙髮棒傳熱方式為一呈圓柱狀之鋁合金圓形桿件構成
        的熱傳體。
        上訴人燙髮棒之傳熱方式係利用空氣對流或金屬片傳導，參照專利案專利說
        明書，並無有關傳熱方式的具體敘述。
      (3)另參酌由證人即巨星剪燙店管理人夏良勤提供之被上訴人東田洋公司燙髮棒
        、上訴人經由都都行銷售之燙髮棒照片多幀（本院卷第八三、八四頁），予
        以對照可見：被上訴人東田洋公司之燙髮棒結構為木質，碰撞掉落時不易碎
        ，徒手即可拆解為三部分，如有部分損壞情形，可單獨進行維修或更換；上
        訴人之燙髮棒結構則為陶瓷，易碎，一體成型，如有損壞需整支換新等情，
        足堪認為被上訴人東田洋公司之「燙髮棒」在物品形狀、裝置及結構均與上
        訴人之專利「燙髮棒」不相同。
    2.再進一步就被上訴人東田洋公司之整座燙髮器，有無侵害上訴人之系爭專利權
      燙髮器之部分？就此，國立中興大學之鑑定報告就被上訴人東田洋公司之燙髮
      器與上訴人之系爭專利權予以評比說明：
      (1)溫度控制機制：
        被上訴人東田洋公司之燙髮器採用程式晶片等電子元件構成之電路板，利用
        熱感測器構成閉路，程式作閉路式多工控制，燙髮棒單體上並無溫度控制機
        制。
        上訴人之燙髮器利用多數電源開關之開閉及手動溫度控制器之調整，簡單控
        制修配廠發熱體電流。
      (2)整燙裝置：
        被上訴人東田洋公司燙髮器之整燙裝置「雙連裝高度調整器」，拉出線帶時
        ，帶動一側線盤，使掣動凹孔脫離抵壓槽之圓頭端，同時使彈性體變形、收
        緊；靜止時，則利用抵壓槽之彈性體張開圓頭端，頂住掣動凹孔，達到保持
        的目的；回收時，則按押同側的控制體控制抵壓槽，使抵壓槽之圓頭端與掣
        動凹孔分離，利用本體上之彈性體之回復力，達到回收之的目的。
        上訴人燙髮器之整燙裝置「雙連裝高度調整器」係在拉出線帶時，因恢復元
        件與卡止塊斜面部分相抵的關係，得以相對運動，同時使簧片變形、收緊；
        靜止時則是利用簧片之回復力使斜面較高部分相互抵制，使線盤不能旋轉；
        回收則是按壓恢復元件，改變其與使之與卡止塊之間抵制斜面的間距，利用
        簧片之略微力達到回收之目的。
      (3)雖國立臺灣科技大學在均等論原則中亦有就二者之材質、結構及裝置予以比
        較（原審卷第二五頁之表二），惟與國立中興大學鑑定報告內容所載相較，
        後者評比內容就溫度控制結構、整燙裝置方面顯較綦詳且具體。再參酌由證
        人夏良勤提供之被上訴人東田洋公司之燙髮器、上訴人經由都都行銷售之系
        爭專利權燙髮器照片（本院卷第七九至八二頁），予以對照可見：被上訴人
        東田洋公司之燙髮器整體形狀為完整圓環造型，吊桿可以上下移動，利用微
        電腦裝置控制加熱溫度；上訴人之燙髮器乃非完整圓環造型，吊桿僅能平移
        無法上下移動，並未利用微電腦裝置控制溫度等情，顯見二者燙髮器在物品
        形狀、結構及溫度控制裝置等方面，均有相異之處。
  (五)上訴人雖指摘：渠等之新型專利並未限制陶瓷燙髮棒之外形或材質，亦未限定傳
    熱方式，故中興大學之鑑定報告比對基準有所不當云云。惟上訴人之新型專利中
    既未就燙髮棒之外形、傳熱方式予以限制，則被上訴人東田洋公司之燙髮棒於外
    形、傳熱方式方面，即無侵害上訴人專利權之可能。本院就被上訴人東田洋公司
    之燙髮器整體外形、結構及溫度控制裝置，與上訴人享有專利權製造之燙髮器予
    以比較說明詳如上開(四)、2.所述。是上訴人之指摘，尚非足取。
  (六)承上開說明，就被上訴人東田洋公司製造之燙髮棒或整座燙髮器，與上訴人享有
    之系爭專利權中之燙髮棒或整座燙髮器予以比較，不論在物品形狀、結構、裝置
    上均有如上所述之不同處，因認被上訴人東田洋公司製造之產品並未侵害上訴人
    之系爭專利權。
六、上訴人請求被上訴人連帶賠償一百五十四萬元，及不得製造、販賣、使用或進口
    與渠等所有系爭專利權相同之物品等節，有無理由？
    本件被上訴人東田洋公司製造，交由被上訴人蔡溪俊銷售之產品，並未侵害上訴
    人之系爭專利權，詳如上述，則上訴人主張：被上訴人東田洋公司、蔡溪俊共同
    侵害渠等之系爭專利權，依專利法第一百零三條及第一百零五條準用第八十八條
    第一項、民法第一百八十五條第一項、第二十八條及公司法第二十三條第二項規
    定，請求被上訴人東因洋公司、其法定代理人甲○○、被上訴人蔡溪俊負連帶賠
    償一百五十四萬元及自原審起訴狀繕本送達翌日起算之法定遲延利息，暨被上訴
    人不得製造、販賣、使用或進口與上訴人所有新型第一二七六九０號「燙髮器」
    專利權相同之物品等節，均為無理由，不應准許。
七、綜上所述，被上訴人東田洋公司製造、被上訴人蔡溪俊銷售之燙髮器，與上訴人
    享有之系爭專利權，於物品形狀、結構及裝置上均不相同。從而，上訴人主張被
    上訴人東田洋公司、蔡溪俊共同侵害渠等之系爭專利權，依專利法第一百零三條
    及第一百零五條準用第八十八條第一項、民法第一百八十五條第一項、第二十八
    條及公司法第二十三條第二項規定，請求：(一)被上訴人東田洋公司、其法定代理
    人甲○○、被上訴人蔡溪俊負連帶賠償一百五十四萬元及自原審起訴狀繕本送達
    翌日起算之法定遲延利息；(二)被上訴人不得製造、販賣、使用或進口與上訴人所
    有新型第一二七六九０號「燙髮器」專利權相同之物品等節，均屬無據，應予駁
    回；其假執行之聲請亦失依附，應併予駁回。原審為上訴人敗訴之判決及駁回其
    假執行之聲請，並無不合。上訴意旨指摘原判決不當，求予廢棄改判，為無理由
    ，應予駁回。
八、本件事證已臻明確，兩造其餘攻擊防禦方法及舉證，與本判決結果不生影響，爰
    不再一一論述。
九、據上論結：本件上訴為無理由，依民事訴訟法第四百六十三條、第三百八十五條
    第一項前段、第四百四十九條第一項、第七十八條、第八十五條第一項前段，判
    決如主文。
中　　　華　　　民　　　國　　九十三　　年　　　七　　　月　　十  四  　日
                                    民事第九庭
                                        審判長法  官  李  瓊  蔭
                                              法  官  張      蘭
                                              法  官  林  金  吾
正本係照原本作成。
上訴人如不服本判決，應於收受送達後二十日內向本院提出上訴書狀，其未表明上訴
理由者，應於提出上訴後二十日內向本院補提理由書狀（均須按他造當事人之人數附
繕本）上訴時應提出委任律師或具有律師資格之人之委任狀；委任有律師資格者，另
應附具律師資格證書及釋明委任人與受任人有民事訴訟法第四百六十六條之一第一項
但書或第二項（詳附註）所定關係之釋明文書影本。
中　　　華　　　民　　　國　　九十三　　年　　　七　　　月　　十  四  　日
　　　　　　　　　　　　　　　　　　　　　　　書記官  張  淑  芳
附註：
民事訴訟法第四百六十六條之一（第一項、第二項）：
對於第二審判決上訴，上訴人應委任律師為訴訟代理人。但上訴人或其他法定代理人
具有律師資格者，不在此限。
上訴人之配偶、三親等內之血親、二親等內之姻親，或上訴人為法人、中央或地方機
關時，其所屬專任人員具有律師資格並經法院認為適當者，亦得為第三審訴訟代理人
。
